【裁判字號】    97,台上,4951
【裁判日期】    971003
【裁判案由】    違反毒品危害防制條例等罪
【裁判全文】
最高法院刑事判決            九十七年度台上字第四九五一號
上  訴  人  甲○○
選任辯護人  張庭禎律師
上  訴  人  乙○○
上列上訴人等因違反毒品危害防制條例等罪案件，不服台灣高等
法院台中分院中華民國九十七年六月二十六日第二審判決（九十
六年度上重訴字第二四號；起訴案號：台灣台中地方法院檢察署
九十五年度偵字第一三二三０、一四０六五、一四０六六、一四
八二四、一五四三０、一六二五八號），提起上訴，本院判決如
下：
    主  文
原判決關於乙○○販賣毒品、寄藏槍枝及甲○○部分撤銷，發回
台灣高等法院台中分院。
其他上訴駁回。
    理  由
壹、發回部分（即乙○○販賣毒品、寄藏槍枝及甲○○部分）
本件原判決認定：一、甲○○前於民國九十一年七月間因違反毒
品危害防制條例案件，經台灣彰化地方法院判決，並定應執行刑
有期徒刑一年四月確定，於九十四年三月二十七日執行完畢。二
、上訴人乙○○與甲○○（下稱上訴人等二人）共同意圖營利，
基於販賣第一、二級毒品海洛因、甲基安非他命之概括犯意聯絡
，自九十五年二月間某日起至同年六月十五日二時三十分許前止
，與不詳年籍綽號「阿發」、「歪財」、「變態的叔叔」等聯繫
，由乙○○僱請甲○○，向上揭人等購入海洛因、甲基安非他命
後，再予分裝轉賣牟利（乙○○為資金提供者，甲○○對毒品成
分較內行，為主要取貨及驗貨者）。並於販入後，分由上訴人等
二人與買家接觸，或以乙○○所有門號0000000000等
號行動電話聯繫，再由上訴人等二人將海洛因、甲基安非他命販
賣予陳維恩、陳維真、謝進宏等人，詳述如下：(一)於九十五年二
、三月間某日，由乙○○出資與綽號「變態的叔叔」之人約定，
以新台幣（下同）一百四十萬元之價格向該人購買一公斤甲基安
非他命，欲轉賣牟利，由甲○○赴屏東縣交易。而住居高雄地區
之許蕙美與甲○○一同前往，因甲○○攜帶現金不足，許蕙美表
示願出資七十萬元合買，甲○○經聯繫乙○○同意後，即與許蕙
美共同以一百四十萬元代價向該綽號「變態的叔叔」之人購入一
公斤甲基安非他命朋分。(二)於九十五年二月間某日起至同年六月
十五日二時三十分許前某時止，分別在台中市某處向綽號「阿發
」（又稱駱駝）之成年男子，以四百四十萬元代價販入海洛因二
塊（每塊九台兩，共十八台兩即六百七十五公克），及向綽號「
歪財」之成年男子以二百十萬元代價販入七兩重之海洛因一次，
並於下述時地，將購入之海洛因、甲基安非他命販賣予陳維真、
陳維恩、謝進宏。(三)於九十五年二月中旬某日起至同年六月十五
日二時三十分許前一星期止，在台中市○○○街一百五十九號六
樓及文心南路附近其他租屋處，以同時購買海洛因五錢（一錢三
點七五公克）、甲基安非他命三錢之比例方式，並以海洛因一錢
三萬元、甲基安非他命一錢一萬元之單價，先後販賣海洛因、甲
基安非他命予陳維恩六次，每次購買少量時一萬元，大量時十五
萬元，總計販賣海洛因部分得款四十二萬元，販賣甲基安非他命
部分得款八萬元，共計五十萬元。(四)於九十五年四月下旬某日起
至同年六月十五日二時三十分許前約十日止，在台中市○○路附
近大樓及彰化市○○路旁等處，以同時購買海洛因一錢三萬元、
甲基安非他命一錢一萬元方式，先後同時販賣海洛因及甲基安非
他命予陳維真三次，每次四萬元，總計販賣海洛因九萬元、甲基
安非他命三萬元，得款十二萬元。(五)於九十五年四月底、五月初
某日起至同年六月十五日二時三十分許前止，在上開處所，以海
洛因一兩二十萬元之方式，販賣海洛因予謝進宏一次，再以二兩
七十萬元之方式，分別販賣海洛因予謝進宏二次，總計得款一百
六十萬元。三、乙○○明知具有殺傷力之改造槍枝、子彈，係槍
砲彈藥刀械管制條例列管之槍砲、彈藥，非經主管機關許可，不
得無故持有，竟基於寄藏具有殺傷力槍枝、子彈之犯意，於九十
四年十月中旬某日，在彰化縣彰化市○○路旁，受綽號「孩子富
」之成年男子託付，代為寄藏如原判決附表四所示之具有殺傷力
之改造槍枝及子彈，並藏置於其各地住處，再於九十五年二月初
，將上開寄藏之槍、彈均移至桃園縣中壢市○○街一一七號三樓
藏置。四、嗣經檢察官指揮，於九十五年六月十四日十四時三十
分許，在台中市○○○街一百五十九號前，逮捕甲○○；於九十
五年六月十五日二時三十分許，在彰化市○○路○段一百七十六
巷八號，逮捕正欲從事毒品交易之乙○○，而查獲其販賣毒品行
為；並據乙○○自首寄藏槍枝、子彈行為等情。因而撤銷第一審
關於甲○○部分及乙○○違反毒品危害防制條例部分之科刑判決
，改判論上訴人等二人以共同連續販賣第一級毒品罪，（甲○○
為累犯），均處無期徒刑，褫奪公權終身；並分別為其他相關從
刑之宣告。另維持第一審關於論乙○○以未經許可，寄藏可發射
子彈具有殺傷力之改造槍枝罪，處有期徒刑參年，併科罰金新台
幣拾萬元；並諭知罰金易服勞役折算標準部分之判決，駁回乙○
○在第二審之此部分上訴。固非無見。
惟查：（一）刑事訴訟法於第二百八十七條之二規定：「法院就
被告本人之案件調查共同被告時，該共同被告準用有關人證之規
定。」係指具證人適格之共同被告於被告本人案件審判中，其所
為關於被告本人之陳述，不論對被告有利或不利，除有同法第一
百八十六條第一項所列不得令其具結之情形，法院應依第一百八
十七條至第一百八十九條之規定，使其於供前或供後具結，以擔
保其證言係據實陳述，除客觀上不能受詰問者外，並應依第一百
六十六條至第一百六十六條之七等規定踐行詰問程序，接受被告
本人或辯護人之詰問，使被告有究詰辨明該具證人適格之共同被
告現在與先前陳述之瑕疵的機會。本乎被告對於詰問權之行使具
有處分之權能，固非不可捨棄其對共同被告原供述人之反對詰問
權，然如因此逕以依共同被告身分所為陳述採為不利於被告本人
案件之證據，不惟否定共同被告於被告本人案件之證人適格，更
有害於真實發現。是以，縱然當事人陳述放棄調查共同被告之意
見，法院為發現真實，仍有補充介入調查之義務，應依職權以證
人身分訊問該共同被告，使令具結陳述，並給予被告詢問證人之
適當機會。此項具證人適格之共同被告應具結陳述，並不因被告
本人是否放棄詰問權而有不同。於該共同被告轉換為證人具結陳
述後，再比較分別調查之結果，斟酌其以共同被告及證人身分所
為之陳述，取捨採為裁判之基礎，不得逕以其依共同被告身分所
為之陳述採為認定被告犯罪事實之判斷依據。原判決就販賣毒品
部分採上訴人等二人之陳述，資為認定上訴人等二人共同販賣毒
品犯罪事實之主要依據。然並未使上訴人甲○○立於證人地位而
為陳述，致有不當剝奪上訴人乙○○對具證人適格之甲○○之正
當詰問權，自有判決不適用法則之違誤。（二）證人恐因陳述致
自己或與其有刑事訴訟法第一百八十條第一項關係之人受刑事追
訴或處罰者，得拒絕證言，同法第一百八十一條定有明文。證人
此項拒絕證言權（選擇權），與被告之緘默權，同屬其特權，旨
在免除證人因陳述而自入於罪，或因陳述不實而受偽證之處罰、
或不陳述而受罰鍰處罰，而陷於困境。為確保證人此項拒絕證言
權，九十二年二月六日修正公布之刑事訴訟法第一百八十六條第
二項，增訂法院或檢察官有告知證人之義務。此項規定為保護證
人，亦兼及當事人要求依正當法律程序原則，進行審判之訴訟利
益而設。第一百八十六條第二項之規定，與同法第九十五條第二
款規定「訊問被告應先告知得保持緘默，無須違背自己之意思而
為陳述」，固均屬不自證己罪之範疇。然被告本無自白犯罪之義
務，故得以被告身分，而概括行使其緘默權，拒絕回答檢察官或
法官之任何問題；證人則有到場接受訊問，陳述自己所見所聞具
體事實之義務。證人陳述是否因揭露犯行而自陷於罪，得以行使
其拒絕證言權，必須到場接受訊問後，針對所訊問之個別具體問
題，逐一分別為主張，不得以陳述可能致其受刑事訴追或處罰為
理由，而概括拒絕回答一切問題，以致妨害真實之發現。證人針
對個別問題主張行使拒絕證言權，其拒絕證言之許可或駁回，依
同法第一百八十三條第二項規定，應由審判長、受命法官或檢察
官為決定，非證人所得自行恣意決定，亦非謂證人一主張不自證
己罪，法院或檢察官即應准許之。依卷內資料，雖上訴人乙○○
於第一審審判期日已依證人身分而為陳述，並受詰問（第一審卷
二第五十三至五十七頁）。然上訴人甲○○於原審再聲請以證人
身分詰問乙○○，於審判期日審判長對乙○○告知拒絕證言權及
偽證罪之處罰後，問：「是否願意作證？」乙○○陳稱：「我案
情已交待清楚，不願作證。」審判長詢問甲○○之辯護人對此有
何意見，經答稱：「無意見」後，即未對乙○○詢問。顯然證人
乙○○係概括行使其拒絕證言權，已有未合，而其拒絕證言之原
因，亦不合於刑事訴訟法第一百八十一條之規定，則審判長未為
任何裁定，即未使乙○○立於證人地位而為陳述，並接受詰問，
其踐行之訴訟程序自屬違背法令。（三）判決所載之事實及理由
相互牴觸，或判決之理由前後不相一致者，均屬判決所載理由矛
盾，依刑事訴訟法第三百七十九條第十四款之規定，其判決當然
為違背法令。1.原判決於事實二之(一)認定：甲○○與許蕙美共同
以一百四十萬元代價向綽號「變態的叔叔」之人購入一公斤甲基
安非他命等情；然於理由說明以：上訴人等二人販賣甲基安非他
命予許蕙美，並就此部分之七十萬元諭知連帶沒收云云（原判決
第二十頁第十五至二十三行）。就此部分究係與許蕙美合資購買
？抑販賣予許蕙美？前後即有齟齬。又檢察官係認：上訴人等二
人以原價七十萬元販予許蕙美等情，有起訴書在卷可稽，究實情
如何？攸關法律之適用，即待釐清，原審未遑究明，遽行判決，
亦有未洽。2.原判決於事實二之(二)認定：上訴人等二人向綽號「
歪財」之成年男子以二百十萬元代價販入七兩重之海洛因一次等
情；然於理由則說明以：上訴人等二人向「歪財」販入海洛因一
次，重量約十兩，價金為三百萬元云云（原判決第十頁倒數第四
行至第十一頁第六行），前後亦屬不一。有判決理由矛盾之違背
法令。（四）犯槍砲彈藥刀械管制條例第八條之罪，經宣告死刑
、無期徒刑或逾有期徒刑一年六月之刑者，不予減刑，固為中華
民國九十六年罪犯減刑條例第三條第一項第四款所明定。然依同
減刑條例第六條規定：對於第三條所定不予減刑而未發覺之罪，
於本條例施行前至施行之日起三個月內自首而受裁判者，依第二
條第一項規定予以減刑。原判決就上訴人乙○○寄藏槍枝部分，
係論以槍砲彈藥刀械管制條例第八條第四項之罪，處有期徒刑參
年，併科罰金新台幣拾萬元。雖屬上開所列不予減刑之罪，然原
判決既認其此部分合於自首之規定，竟未適用上開減刑條例第六
條之規定予以減刑，有判決不適用法則之違背法令。以上或為上
訴意旨所指摘，或為本院得依職權調查之事項，應認原判決關於
乙○○販賣毒品、寄藏槍枝及甲○○部分有撤銷發回之原因。基
於審判不可分之原則，原判決不另諭知無罪部分，應一併發回。
貳、駁回部分（即偽造公印文部分）
查第三審上訴書狀，應敘述上訴之理由，其未敘述者，得於提起
上訴後十日內補提理由書於原審法院，已逾上述期間，而於第三
審法院未判決前仍未提出上訴理由書狀者，第三審法院應以判決
駁回之，刑事訴訟法第三百八十二條第一項、第三百九十五條後
段規定甚明。本件上訴人乙○○不服原審維持第一審關於論處其
以偽造公印文罪刑部分之判決，駁回其在第二審之上訴部分之判
決，於九十七年七月十一日提起上訴，就此部分並未敘述理由，
迄今逾期已久，於本院未判決前仍未提出此部分之上訴理由，依
上開規定，其此部分上訴自非合法，應予駁回。至其牽連觸犯刑
法第二百十二條偽造特種文書之輕罪部分，核屬刑事訴訟法第三
百七十六條第一款所列不得上訴第三審法院之案件。而得上訴第
三審之偽造公印文之重罪部分之上訴既不合法，應從程序上予以
駁回，關於偽造特種文書罪部分，自無從為實體上之審判，應一
併駁回。
據上論結，應依刑事訴訟法第三百九十七條、第四百零一條、第
三百九十五條，判決如主文。
中    華    民    國  九十七  年    十    月    三    日
                      最高法院刑事第三庭
                          審判長法官  林  增  福
                                法官  張  清  埤
                                法官  陳  世  雄
                                法官  蔡  國  在
                                法官  呂  丹  玉
      本件正本證明與原本無異
                                      書  記  官
中    華    民    國  九十七  年    十    月    八    日
                                                     Ｍ


司法院資訊處製作；財團法人民間司法改革基金會備份。
